【裁判字號】    92,簡上,67
【裁判日期】    920815
【裁判案由】    偽造文書
【裁判全文】
臺灣高雄地方法院刑事判決                          九十二年度簡上字第六七號
    上訴人  即  臺灣高雄地方法院檢察署檢察官
    公  訴  人
    上訴人  即  丙○○○
    被      告
    選任辯護人  劉新安
右上訴人等因被告偽造文書案件，不服本院簡易庭九十一年度簡字第一八五０號中華
民國九十二年十二月三十一日第一審判決（起訴案號：臺灣高雄地方法院檢察署九十
一年度偵字第二七二七三號），提起上訴，本院管轄第二審之合議庭判決如左︰
    主  文
上訴均駁回。
    事  實
一、丙○○○自民國八十三年起，便陸續向乙○○、甲○○二人貸款而有資金往來，
    每次貸款之金額為新台幣（下同）數十萬元至數百萬元不等，月息為三分至十分
    不等，嗣九十年七月間，丙○○○因週轉不靈而無力按期清償高額本利，為逃避
    乙○○及甲○○追討債務以求緩期清償，便基於偽造印章、印文、偽造私文書及
    行使偽造私文書之故意，竟於不詳時、地偽刻「日通探測企業有限公司」及其負
    責人「盧燕輝」、「陸裕興業有限公司」及其負責人「宋瑞祥」印章各一枚，並
    將之蓋用於九十年七月十日由日通探測企業有限公司與陸裕興業有限公司交易往
    來之契約書上而偽造該契約，並於七月中旬某日，在高雄縣鳳山市○○路○段三
    三四號交付予乙○○與甲○○持以資行使，足生損害於日通探測企業有限公司及
    陸裕興業有限公司，嗣因丙○○○積欠乙○○與甲○○之債務未清償，洪女二人
    向高雄市政府警察局三民第二分局對丙○○○提出詐欺告訴，鍾女於警詢中經警
    問及前開契約書之來源後自白上情而查獲。
二、案經乙○○、甲○○訴由台灣高雄地方法院檢察署檢察官偵查起訴。
    理  由
一、訊據被告丙○○○對於前開犯罪事實坦承不諱，核與告訴人乙○○及甲○○之指
    訴相符，且有警卷所附偽造九十年七月十日日通探測企業有限公司與陸裕興業有
    限公司買賣契約書影本一紙可資為證，是本件事證明確，被告丙○○○行使偽造
    私文書之犯行堪予認定。
二、被告丙○○○偽刻「日通探測企業有限公司」、「盧燕輝」、「陸裕興業有限公
    司」、「宋瑞祥」印章，並蓋用於偽造之契約書而持以向乙○○、甲○○行使，
    核其所為係犯刑法第二百十六條、第二百十條之行使偽造私文書罪。被告利用不
    知情之刻印業者偽造印章為間接正犯，又其以一行為同時偽造四枚印章而侵害四
    項法益，為想像競合犯。被告偽造印章並進而蓋用於所偽造之私文書以偽造印文
    之行為，均係偽造私文書之階段行為，又其偽造私文書後復持以行使，所為偽造
    之低度行為應為行使之高度行為所吸收，均不另論罪。至於：
(一)、上訴人即被告雖以其於警詢中主動供陳前開契約書係偽造之事實，認原審未依自
    首之規定減輕其刑尚有未當，並認原判決處被告有期徒刑六月量刑過重，然按自
    首以對於未發覺之罪投案而受裁判為要件，如案已發覺，則被告縱有投案陳述自
    己犯罪之事實，亦祇可謂為自白，不能認為自首，最高法院二十六年上字第四八
    四號判例可資參照，被告丙○○○固然於九十一年六月二十三日警訊中自承行使
    偽造私文書之事實，然告訴人早於九十一年四月二十三日被告為前開陳述之前，
    以被告涉嫌佯稱妹婿盧燕輝所經營之日通探測企業有限公司有訂單轉帳與陸裕興
    有限公司承作可得報酬一千五百萬元，得以之償還對告訴人之部分欠債等情，認
    被告涉犯詐欺罪而對之為告訴，負責偵查之員警亦於警詢中詢問被告前開契約書
    之來源，從而被告於警詢中關於自己行使偽造私文書之陳述係對於已發覺之犯罪
    所為之自白而非自首，再本件被告所犯行使偽造私文書之罪，最重法定本刑為五
    年有期徒刑，足認原審未依自首之規定減輕其刑，而處被告有期徒刑六月，並無
    不當。
(二)、上訴人即公訴人依告訴人上訴意旨雖稱被告提出前開契約書與告訴人並向告訴人
    借款一百零一萬五千元，其行使偽造私文書之犯行另涉犯詐欺罪嫌，然按刑法第
    三百三十九條第一項詐欺罪之成立，須意圖為自己不法之所有，以詐術使人將本
    人或第三人之物交付為要件，所謂以詐術使人交付，必須被詐欺人因其詐術而陷
    於錯誤，若其所用方法，不能認為詐術，亦不致使人陷於錯誤，即不構成該罪（
    最高法院四十六年台上字第二六０號判例參照）。至於債務人於債之關係成立後
    ，如有未依債之本旨履行民事債務之情形，在一般社會經驗上可能之原因甚多，
    縱令是出於惡意不為履行，苟無足以證明其在債之關係發生時，自始即具有不法
    所有意圖之積極證據，亦僅能令負民事債務不履行之責任，依刑事訴有法第一百
    五十四條之規定，尚不得據此債信違反之客觀事態，而推定債務人原有詐欺取財
    或詐欺得利之犯意。訊據被告固未否認九十一年七月十日行使前開偽造之私文書
    後，仍陸續向告訴人等借得款項，然堅決否認有詐欺取財之犯行，辯稱：向告訴
    人借款周轉有支付利息且已陸續清償，出示偽造之契約書是為表示自己有能力償
    債，而非以之再為借款等語。經查：審諸卷內告訴人等提出之匯款單據，告訴人
    甲○○與乙○○於九十年七月十日之後，陸續匯款二十萬元、一百三十萬元及三
    萬元進入被告所指定盧因如郵局帳戶之事實為被告所自承，且有偵查卷內所附匯
    款單三紙可憑，固堪信被告確曾向告訴人等借貸前開款項，然單就前開匯款單據
    並無從知悉被告向告訴人借款所憑之理由為何，更難以之逕認該等匯款與被告所
    行使之偽造契約書有關，況告訴人等於本院調查程序中均自承自八十三年起便與
    被告有金錢之往來，所貸予被告之款項約定月息為三分至十分不等之情（見本院
    九十二年五月二十日調查筆錄），足見被告與告訴人等素有資金之往來，再參以
    被告自九十年七月十日之後陸續匯款或交付票據與告訴人甲○○及其指定之人包
    括謝文桂（乙○○之嫂）、喬程同、許潔瑩（甲○○之友人）、吳平林（乙○○
    之夫）、黃金蓮（甲○○之友人）、王懿貞、邱榮哲（告訴人之外甥）等之款項
    便達三百四十三萬七千元，為告訴人等所是認，並有匯款單據十紙可資為證，是
    被告於九十年七月再向告訴人借款後，仍陸續有清償之行為，自亦難認其於九十
    年七月借款之時，便無意清償所借款項而具不法所有之意圖。職是，被告於行使
    偽造契約書於告訴人等之後仍陸續與告訴人等有金錢往來固為實情，然乏積極證
    據足認被告除以偽造之契約書拖延清償前債之期限外，另係以取得契約所載工程
    為由向告訴人等舉債，再就告訴人等所言及卷內所附匯款單據，足認被告長期以
    月息三至十分不等之有償方式向告訴人等貸款並且陸續為清償，告訴人等於被告
    未依約清償而出示契約書請求緩期清償之後，猶願再借款與被告，其等貸款之時
    自然對於被告之經濟狀況知之甚詳，難謂被告對其二人有何詐術之施用可言，從
    而，被告所為要與詐欺罪之構成要件有別，自難以詐欺取財之罪相繩，上訴意旨
    關於該部份所指，並無理由。
三、爰審酌被告丙○○○未依約清償對於告訴人之債務已有不是，竟偽造契約書藉故
    拖延債務之清償，其犯罪之動機、目的及手段均不足取，然念其犯後坦承犯行，
    態度尚可等一切情狀，認原審依刑事訴訟法第四百四十九條第一項前段、第三項
    、第四百五十條第一項、第四百五十四條第二項，刑法第二百十六條、第二百十
    條、第三十八條第一項第二款、第二百十九條、罰金罰鍰提高標準條例第一條前
    段、第二條，判決處有期徒刑陸月，如易科罰金，以佰元折算壹日。偽造之日
    通探測企業有限公司與陸裕興業有限公司間之契約書乙紙、偽造之日通探測企業
    有限公司印章壹顆、盧燕輝印章壹顆、陸裕興業有限公司印章壹顆、宋瑞祥印章
    壹顆，均沒收。其認事用法均無違誤，量刑亦稱妥適，公訴人及被告之上訴均無
    理由，應予駁回。
據上論斷，應依刑事訴訟法第四百五十五條之一第一項、第三項、第三百六十八條，
判決如主文。
中      華      民      國    九十二    年      八      月     十五     日
                                  臺灣高雄地方法院刑事第四庭
                                      審判長法  官    陳明富
                                            法  官    陳業鑫
                                            法  官    卓立婷
右正本證明與原本無異。
不得上訴。
                                            書記官    李春慧
中      華      民      國    九十二    年    八      月     十九     日


司法院資訊處製作；財團法人民間司法改革基金會備份。
